【裁判字號】    98,簡上,74
【裁判日期】    980930
【裁判案由】    給付報酬
【裁判全文】
臺灣嘉義地方法院民事判決              98年度簡上字第74號
上  訴  人  甲○○
被  上訴人  乙○○
                      2號
            丁○○
                      2號
兼 上 2 人
訴訟代理人  丙○○
                      2號
上列當事人間請求給付報酬事件，上訴人對於民國98年6月30日
本院嘉義簡易庭民國98年度朴簡字第60號第一審判決提起上訴，
本院於民國98年9月23日言詞辯論終結，判決如下：
  主  文
上訴駁回。
第二審訴訟費用由上訴人負擔。
  事實及理由
一本件被上訴人經合法通知，未於言詞辯論期日到場，核無民事
  訴訟法第386條所列各款情形，爰依上訴人之聲請，由其一造
  辯論而為判決。
二上訴人起訴主張：被上訴人乙○○於民國94年12月11日委任上
  訴人處理對訴外人即車禍肇事者蔡榮洲之請求損害賠償事件，
  而簽訂委任書（下稱系爭契約），約定報酬為核定金額之30%
  ，於取得現金給付3日內給付，若談判不成需委任律師訴訟，
  律師費用由乙○○負擔，並由被上訴人丁○○、丙○○擔任連
  帶保證人。嗣因談判不成，上訴人經乙○○授權代為委任訴外
  人黃建雄律師向臺灣臺南地方法院（下稱臺南地院）起訴，經
  臺南地院以96年度重訴字第98號、臺灣高等法院臺南分院（下
  稱臺南高分院）以97年度上易字第106號判決蔡榮洲及訴外人
  長榮國際儲運股份有限公司（下稱長榮公司）應連帶賠償乙○○新臺幣（下同）662,666元，及自93年3月23日起至清償日止
  ，按年息5﹪計算之利息，乙○○於取得勝訴判決後，竟自行
  同意蔡榮洲及長榮公司連帶賠償600,000元，放棄利息之請求
  ，長榮公司並於97年8月28日賠償乙○○600,000元。依系爭契
  約第2條約定，上訴人之報酬係以判決金額之30%計算，並非以
  乙○○實際取得之賠償金之30%計算，經核算判決金額為710,2
  32元，故乙○○應付上訴人報酬為213,070元，乙○○既已於9
  7年8月28日取得長榮公司之賠償，應於取得現金給付3日內給
  付上訴人報酬，卻拒不給付，爰依系爭契約、民法第203條規
  定，請求被上訴人連帶給付上訴人213,070元，及自98年3月17
  日起至清償日止，按週年利率5﹪計算之利息。（上訴人於原
  審主張其為被上訴人代墊律師費用100,000元，而依系爭契約
  ，請求被上訴人連帶返還100,000元部分，經原審判決上訴人
  勝訴，未據被上訴人聲明不服，此部分已確定，非本院審理範
  圍，不予贅述）。經原審判決上訴人敗訴，上訴人不服提起上
  訴，於本院補稱：上訴人是以招攬保險，再跟保險公司之業務
  員洽談每招攬1件，伊可以抽多少佣金，伊到醫院辦理第2床病
  人勞保給付之事，丁○○打電話到總統府，說與他們發生車禍
  的人都不理他們，第2床的人向被上訴人表示可以找伊，丁○○跟伊要名片，說等她出院後要打電話找伊，然後就約伊到她
  家去，伊告訴她辦理的事情以後，她說要跟她兒子商量，商量
  後再打電話給伊，後來打電話給伊要伊向她兒子解釋，伊去向
  她兒子解釋後，她兒子認為可以，才說要給伊辦理，在伊幫她
  們處理之前，丁○○、乙○○向伊表示有跟發生車禍的人談和
  解。上訴人亦曾與訴外人唐秀簽訂委任契約，委任上訴人處理
  車禍賠償事宜，事後唐秀拒不給付委任報酬，上訴人乃訴請給
  付，案經臺灣屏東地方法院屏東簡易庭92年度屏簡字第245號
  判決上訴人勝訴，上訴人與唐秀簽訂之委任契約條款與本件兩
  造所簽訂之委任契約條款完全相同，上開判決未認定上訴人係
  包攬訴訟無效，本件原審判決卻認定為無效，法院前後見解不
  一，令上訴人無所適從，且被上訴人亦未主張本件委任契約無
  效，不應給付上訴人3成委任報酬，原判決卻就兩造未爭執之
  事項作判決，雖原判決係以委任契約違反法律強制規定無效，
  法院有權依其職權認定，但終究與兩造所認知之爭執事項有異
  ，上訴人自難以信服。又系爭契約是約定如要訴訟，被上訴人
  要自行支出律師費請律師代理訴訟，非約定由上訴人代理訴訟
  ，並非包攬訴訟。另上訴人並未向被上訴人借款，上訴人於95
  年9月11日拿25,000元、95年5月8日拿20,000元、97年6月3日
  拿25,000元係支付付委任律師為刑事案件告訴代理人之費用，
  另5,000元是去成大車禍鑑定之費用等語。上訴聲明：原判決
  不利於上訴人部分廢棄，上開廢棄部分，被上訴人應再給付上
  訴人213,070元，及自98年3月17日起至清償日止，按週年利率
  5﹪計算之利息。
三被上訴人則以：乙○○當初車禍時住院，上訴人主動來找乙○○，詢問要不要委任他談賠償，報酬要抽3成，當時上訴人拿5
  張契約書給被上訴人簽，沒有拿給被上訴人看，被上訴人不太
  瞭解，且上訴人另向被上訴人借款70,000元等語置辯。於原審
  聲明：駁回上訴人之訴。經原審判決上訴人敗訴，上訴人提起
  上訴，被上訴人於本院補陳：上訴人在醫院走動，專門幫人處
  理車禍理賠之事，當時乙○○發生車禍住在醫院，丁○○當時
  也住院，被上訴人尚未與車禍對方談賠償之事，被上訴人不認
  識上訴人，上訴人主動到丁○○之病床，一直鼓吹丁○○將乙○○車禍與對方洽談賠償之事讓他辦理，上訴人要求給付車禍
  對方給付賠償金額之30﹪，但上訴人要拿340,000元。被上訴
  人都不認識字，且當時乙○○人不舒服，上訴人也沒有向被上
  訴人解釋委任書之內容。另上訴人向丁○○借75,000元，95年
  9月11日借25,000元、95年5月8日借20,000元、97年6月3日借2
  5,000元，另上訴人帶乙○○去成大體檢，向乙○○拿5,000元
  ，上訴人均未還款，應由上訴人請求金額扣除等語。聲明：上
  訴駁回。
四下列事項為兩造所不爭執（見本院卷第25頁、第26頁），應堪
  採認：
(一)被上訴人與上訴人於94年12月11日簽立系爭契約，系爭契約記
  載乙○○委任上訴人處理乙○○與訴外人蔡榮洲車禍民事請求
  及殘廢申請事務，約定上訴人完成委任事項時，乙○○應依處
  分機關核定給付金額之30﹪之委任報酬予上訴人，並記載如車
  禍賠償之事和解破裂，乙○○另委任律師，相關費用由乙○○
  支付，被上訴人丁○○、丙○○為乙○○上開約定義務之連帶
  保證人。
(二)乙○○因車禍事故，委由黃建雄律師代理起訴請求賠償，經臺
  南地院以96年度重訴字第98號事件判命蔡榮洲、長榮公司應連
  帶給付乙○○673,026元，及自96年3月23日起至清償日止，按
  年息5﹪計算之利息。蔡榮洲、長榮公司提起上訴，經臺南高
  分院以97年度上易字第106號判決部分廢棄，命蔡榮洲、長榮
  公司應連帶給付乙○○662,666元，及自96年3月23日起至清償
  日止，按年息5﹪計算之利息確定。
(三)乙○○於上開判決確定後，同意蔡榮洲及長榮公司連帶賠償60
  0,000元，放棄其餘債權。
五兩造爭執事項：
(一)系爭契約約定乙○○應依處分機關核定給付金額之30﹪之委任
  報酬予上訴人是否違反法律禁止規定而無效？
(二)被上訴人主張抵銷是否合法？有無理由？
(三)上訴人請求被上訴人給付213,070元及利息，有無理由？
六本院就上開爭執事項論述如下；
(一)系爭契約約定乙○○應依處分機關核定給付金額之30﹪之委任
  報酬予上訴人是否違反法律禁止規定而無效？
1.按法律行為，違反強制或禁止之規定者，無效。民法第71條本
  文規定甚明。違背法令所禁止之行為不能認為有效，其因該行
  為所生之債權債務關係，亦不能行使請求權（最高法院20年上
  字第799號判例要旨參照）。次按刑法第157條規定：意圖漁利
  ，挑唆或包攬他人訴訟者，處1年以下有期徒刑、拘役或5萬元
  以下罰金。所謂意圖漁利，係意圖從中取利之意；所謂挑唆，
  係挑撥唆使之意，如他人本無興訟之意，巧言引動，使其成訟
  之情形是；所謂包攬，係承包招攬之意，如不法為他人包辦詞
  訟之情形是。至該條所謂訴訟，係指民事訴訟、刑事訴訟及行
  政訴訟而言（司法院院解字第3104號參照）。
2.經查，兩造簽立系爭契約，記載乙○○委任上訴人處理乙○○
  與訴外人蔡榮洲車禍民事請求及殘廢申請事務，約定上訴人完
  成委任事項時，乙○○應依處分機關核定給付金額之30﹪之委
  任報酬予上訴人，如車禍賠償之事和解破裂，乙○○另委任律
  師，相關費用由乙○○支付等事實，為兩造所不爭執，已如前
  述。又上訴人未具律師資格，業經其自承在卷（見本院卷第54
  頁），而被上訴人並不認識上訴人，因上訴人至醫院辦理其他
  人委託辦理勞保給付之事，聽聞上訴人與他人談及發生車禍之
  事，始與被上訴人接洽，並約定上開內容，此由兩造陳述接洽
  、簽立系爭契約之過程，應可認定（見本院卷第22頁至第24頁
  ）。準此，顯見上訴人係以承包招攬方式為乙○○處理其與第
  三人因車禍之債權債務關係所衍生之一切民事訴訟相關事務，
  再以約定後酬之方式獲取報酬，其有從中取利之意圖甚明，故
  是上訴人所為顯已為刑法第157條所不許，系爭契約上開約定
  ，依民法第71條規定，應屬無效，其因此所生之報酬請求權，
  揆諸前揭判例，自亦不能行使。
3.上訴人雖辯稱：系爭契約約定如要訴訟，被上訴人要自行支出
  律師費請律師代理訴訟，非約定由上訴人代理訴訟，並非包攬
  訴訟云云。然系爭契約約定乙○○委任上訴人處理乙○○與訴
  外人蔡榮洲車禍民事請求之醫療及殘廢給付理賠等相關事務，
  又系爭契約第2條約定被上訴人對於委任事項之訴狀等費用，
  應自行負擔。上訴人受委任範圍已含括民事請求等一切相關事
  務，再參酌上訴人事後為被上訴人代墊律師費用，益徵委任律
  師提起訴訟等事務，乃係上訴人受委任事務之範圍，且上訴人
  收取之報酬高達與被上訴人發生事故之人所清償金額之30% ，
  上訴人有意圖漁利包攬訴訟之情事至為灼然，上訴人前揭所辯
  ，尚難憑採。
(二)從而，依民法第71條規定，系爭契約上開約定既屬無效，上訴
  人因此所生之報酬請求權自不能行使，則上訴人依上開約定，
  請求被上訴人給付報酬213,070元及其利息，洵屬無據，不應
  准許。原審為上訴人敗訴之判決，並無不合。上訴意旨指摘原
  判決不當，求予廢棄改判，為無理由，應予駁回。又本件上訴
  人對被上訴人之請求既無理由，則上開所列被上訴人主張抵銷
  是否合法、有無理由之爭點，自無再審究之必要。
七本件事證已臻明確，兩造其餘攻擊防禦方法，經核與本件判決
  結果不生影響，爰不一一論述，附此敘明。
八據上論結，本件上訴為無理由，依民事訴訟法第436條之1第3
  項、第463條、第449條第1項、第385條第1項前段、第78條，
  判決如主文。
中    華    民    國     98    年    9    月    30    日
                    民事第三庭  審判長法  官  黃茂宏
                                      法  官  洪嘉蘭
                                      法  官  蘇雅慧
正本係照原本作成。
不得上訴。
中    華    民    國     98    年    9    月    30    日
                                      書記官  劉昀匊


司法院資訊處製作；財團法人民間司法改革基金會備份。
